臺灣高雄地方法院民事判決　　　　　　　95年度訴字第4272號
原　　　告　乙○○
訴訟代理人　蘇精哲律師
複　代理人　鍾秀瑋律師
訴訟代理人　王建元律師
被　　　告　中國石油股份有限公司職工福利委員會高雄區職工
　　　　　　福利委員會福利社
法定代理人　丙○○
訴訟代理人　連立堅律師
　　　　　　李淑欣律師
　　　　　　蘇琬婷律師
被　　　告　甲○○
上列當事人間請求損害賠償事件，經本院於中華民國96年6月20
日言詞辯論終結，判決如下：
    主      文
原告之訴及假執行之聲請均駁回。
訴訟費用由原告負擔。
    事實及理由
一、原告主張：
（一）原告乙○○於民國95年2 月23日上午7 時20分許，前往被
      告中國石油股份有限公司職工福利委員會高雄區職工福利
      委員會福利社（下稱中油福委會）所主管、監督位於高雄
      市楠梓區○○○路1 巷8 之37號之後勁市場（下稱後勁市
      場）內進行消費，嗣原告行走至該市○○道靠近被告甲○
      ○所經營之花店時，因中油福委會之市○○道（下稱系爭
      走道）為PU材質，性質上本不適合作為市○○道，且因PU
      年久失修，已斑駁脫落，無法止滑，而甲○○未保持地面
      乾燥，導致系爭走道濕滑，卻又未設置任何警示招牌，使
      原告跌倒造成左膝髕骨粉碎性骨折，而受有身體及健康上
      之損害。
（二）被告均為企業經營者，事發時之系爭走道未達防止滑倒之
      標準，不符合當科技或專業水準可合理期待之安全性，亦
      未設有警告標示或緊急處理危險之方法，所提供之服務有
      安全上危險並致原告受有前揭傷害，已違反消費者保護法
      第7 條規定。
（三）原告因上開傷害，受有下列損害：
  １. 已支出的醫療費用14,349元。
  ２. 原告因摔倒導致左膝髕骨骨折，而進行內視鏡固定手術，
      根據醫師建議，必須於內視鏡固定手術1 年後再次住院進
      行內固定拔除手術，加上術後住院修養期間，尚須進行內
      視鏡固定手術，預計將支出住院之醫療費用為12,279元。
  ３. 原告因本件骨折受傷開刀，並以石膏固定，需由他人看護
      ，因而由原告之妻何月英加以照料達12個月，而何月英原
      本任職米糕店，每月之薪資為30,000元，被告自應給付看
      護費用360,000 元。
  ４. 原告年事已高，因本件受傷膝蓋長年酸痛，有依醫師囑咐
      服用口服維骨力之必要。受傷最初8 星期，每日3 次每次
      2 顆，共計需服用336 顆{ 計算式：（8 ×7） ×3 ×2
      ＝336 顆} 。繼續治療3 至4 個月，每天2 次每次2 顆，
      因原告年約60歲，癒合速度較一般年輕人慢，故以4 個月
      計算，共計需服用480 顆{ 計算式：（4 ×30）×2 ×2
      ＝480 顆} 。又因原告受傷部位持續酸痛，醫師指示原告
      為避免持續酸痛而建議終生服用，每日劑量為750mg （即
      3 顆），原告現年61歲，平均餘命尚有20.13 年，若終生
      服用，必須服用共約22,042顆{ 計算式：（20.13 ×365
      ）×3 ≒22042 顆} 。以上總計必須服用22,858顆（336+
      480+22042 ＝22858） ，以原廠維骨力500 顆裝價格4000
      元計算，單顆價格約為8 元，為此，原告爰請求182, 864
      元（22858 ×8 ＝182864）。
  ５. 原告現年已逾60歲，原本身體狀況良好，可獨自外出登山
      、運動，享受退休後悠閒生活，卻因本件事故必須忍受手
      術帶來之痛楚，就連上廁所等日常所需事項都必須仰賴他
      人之不便，更因年歲之故，復原時程較一般壯年人長，事
      發後半年內均仰賴助行器才能走動，迄今亦仍必須忍痛進
      行復健，避免左膝肌肉萎縮而造成日後行走障礙，其精神
      上為此痛苦不堪，為此，爰依法請求精神慰撫金300,000
      元。
  ６. 以上總計為869,492元（14349+12279+360000+182864+300
      000＝869492）。
（四）被告本應依法連帶負擔損害賠償責任，卻屢經催討未為給
      付，且經高雄市消費爭議調解委員會調解無法成立，原告
      爰依消費者保護法第7 條、民法第184 條第1 項、第2 項
      、第185 條、第191 條之3 、第193 條、第195 條之規定
      ，請求被告連帶負擔賠償責任。
（五）聲明：
  １. 被告應連帶給付原告869,492 元，及自起訴狀繕本送達翌
      日起至清償日止，按年息5 ﹪計算之利息。
  ２. 願供擔保請准宣告假執行。
二、被告中油福委會抗辯略以：
（一）本件事發地點雖為中油福委會所管理，惟中油福委會並不
      自任經營，係以委託經營之方式，將各攤位委由他人經營
      ，而事發地點前之117 號蔬果攤位，亦經中油福委會與甲
      ○○於94年9 月26日訂立菜市場承包經營合約。故中油高
      雄福利社僅是場地之提供者，相當於出租人之角色，並非
      消費者保護法第7 條提供服務之企業經營者。
（二）系爭走道係經當地宏毅里里長建議而於93年間鋪設，顯示
      被告中油福委會確有善盡提供良好場地。又系爭走道當時
      所鋪設之PU材質，係為目前一般菜市場及公司行號普遍採
      用，亦未見特別設置警示標誌，堪認系爭走道已符合當前
      科技或專業水準可合理期待之安全性。
（三）另中油福委會為提供更舒適安全之場地，乃隨時注意市場
      上是否有更新之設備。前於94年底，中油福委會獲知若再
      加入金剛砂材質，其地板可能可以達到更佳的防止青苔滋
      生及止滑效果，雖鋪設金剛砂之效果尚待確認，且坊間並
      無任何菜市場使用這種材質之地板，惟中油福委會仍有向
      臺灣中油股份有限公司（下稱中油公司）高雄煉油廠營繕
      課爭取鋪設金剛砂地板。嗣雖經中油公司高雄煉油廠營繕
      課准許鋪設，惟於工程發包前即發生本件意外，並非因本
      件事故發生後，始認PU材質不具防水效果而重新鋪設地板
      。
（四）原告雖主張當時因路面濕滑導致其滑倒，惟路面濕滑情形
      應由原告應舉證。且即便路面確有濕滑，亦非中油福委會
      所造成，應與中油福委會無關。且即便路面濕滑，亦不均
      生滑倒效果，故路面濕滑與原告之滑倒是否具有因果關係
      ，仍需由原告舉證。實則因原告當日係穿著老舊而底部平
      滑之室內拖鞋，始因而滑倒，原告自不得請求賠償。
（五）對原告損害賠償金額部分之抗辯：
  １. 預計內視鏡手術部分，是否確有必要，中油福委會否認。
  ２. 看護費用部分，至多僅需7 週，且應以最低工資計算，原
      告請求看護一年並以每月30,000元計算，顯無必要。
  ３. 就診斷證明書所載受傷之初，應服用部分，被告並不爭執
      ，故原告請求服用816 顆，每顆8 元計算，僅得請求6,52
      8 元。至被告請求終生服用部分，則僅懷疑有後遺症，茲
      否認原告此部分之請求。
  ４. 本件原告請求之慰撫金過高，應予酌減。
（六）若認中油福委會確有賠償之責，亦因本件事故係同起因於
      原告穿著老舊之室內脫鞋所致，應有過失相抵之適用。
（七）聲明：原告之訴及假執行之聲請均駁回。
三、被告甲○○抗辯意旨略以：伊所經營之花店，係向中油福委
    會承租而來，有關市場攤位之設計、規劃與施工，均係由中
    油福委會全權負責，伊並無權參與，縱令有任何設施不當之
    情形，亦屬中油福委會之責任。且伊當日並無在系爭走道灑
    水，而原告亦未前往伊所經營之花店消費，僅是經過花店前
    之人行道跌倒，伊與原告本無消費關係，伊應無企業經營者
    責任及任何過失。並聲明：原告之訴及假執行之聲請均駁回
    。
四、兩造不爭執事項：
（一）原告於95年2 月23日前往中油福委會所管理之後勁市場進
      行消費，並於行經甲○○所經營之攤位前跌倒，而受有左
      膝臏骨粉碎性骨折之傷害。
（二）本件事發後，中油福委會已將系爭走道原有之PU材質刨除
      ，改鋪設還氧樹脂加細沙。
（三）中油福委會與後勁市場內之攤商間簽有「菜市場承包經營
      合約書」，有關後勁市場之設計、設備規劃，均屬中油福
      委會之權責。
（四）原告至少因本件跌倒事件，支出醫藥費14,349元。
（五）原告因本件跌倒事故，於95年2 月23日入院手術，至95年
      3 月4 日出月，於95年5 月11日回診時，骨折已大部分痊
      癒，而骨折癒合前七週，需石膏固定，宜由他人照顧，有
      國軍左營總醫院96年3 月27日醫和字第0960000738號函文
      可佐。
五、爭執事項：
（一）中油福委會是否屬消費者保護法之企業經營者？
（二）中油福委會在後勁市○○○○○道鋪設PU，是否不符合安
      全性之情形？是否需應因此負消費者保護法第7 條、民法
      第184 條、第191 條之3 之侵權行為責任？
（三）甲○○是否需因系爭走道濕滑而對原告負損害賠償責任？
（四）原告得請求之損害賠償範圍為何？
六、本院對於爭點一：「中油福委會是否屬消費者保護法之企業
    經營者？」之判斷：
（一）按消費者保護法第2 條規定：稱消費者，指以消費為目的
      而為交易、使用商品或接受服務者。稱企業經營者，指以
      設計、生產、製造、輸入經銷商品或提供服務為營業者。
      稱消費關係，指消費者與企業經營者間就商品或服務所發
      生之法律關係。而依消費者保護法第1 條保護消費者權益
      之立法目的以觀，凡以提供服務為業而加以經營者，因與
      消費者之安全或衛生有關，均應由消費者保護法規範之。
（二）中油福委會雖認其僅將場地出租與他人經營買賣，且系爭
      市場僅供中油公司員工入內消費，因認其並非企業經營者
      ，且與原告間無消費關係。惟查，中油福委會係具有獨立
      資產，固定營業場所，及業務、會計、人事制度之組織，
      且得對外經營百貨、飲食及娛樂之營利事業，為中油福委
      會所不爭執，且有其提出之營業登記證1 紙在卷可查（本
      院卷第177 頁），堪認中油福委會本有對外經營百貨及飲
      食與娛樂等事業。次查，後勁市場之相關設備及攤位，係
      由中油福委會一體規劃施作，再將之委託個別攤商經營，
      且要求承租攤商應遵循中油福委會所訂立之「菜市場管理
      規則」，並於每月向承租攤商收取清潔費用等事實，為兩
      造所不爭執，且有菜市場承包經營合約書在卷可查（本院
      卷第62頁、200 頁），堪認系爭市場之相關設計、規劃與
      維護，均係由中油福委會為之。是本件中油福委會既係自
      任系爭市場之規劃、施作及維護，並將攤位委託個別攤商
      經營，則其當係提供後勁市場供人入內消費之人，並非單
      純將土地出租他人，要屬企業經營者無疑。又中油福委會
      雖有與各攤商約定僅得供中油公司員工消費，然其並未進
      行任何管制，且事實上亦讓原告在系爭市場與簽約攤商購
      買早點進行消費，堪認中油福委會即已提供服務予原告，
      是在原告與中油福委會間當有消費關係存在。
（三）從而，本件原告與中油福委會間，係有消費關係存在，本
      件有關系爭走道安全性與否之爭議，即有消費者保護法之
      適用。
七、本院對爭點二：「中油福委會在後勁市○○○○○道鋪設PU
    ，是否不符合安全性之情形？是否需應因此負消費者保護法
    第7 條、民法第184 條、第191 條之3 之侵權行為責任？」
    之判斷：
（一）消費者保護法第7條部分：
  １. 按從事設計、生產、製造商品或提供服務之企業經營者，
      於提供商品流通進入市場，或提供服務時，應確保該商品
      或服務，符合當時科技或專業水準可合理期待之安全性。
      商品或服務具有危害消費者生命、身體、健康、財產之可
      能者，應於明顯處為警告標示及緊急處理危險之方法。企
      業經營者違反前二項規定，致生損害於消費者或第三人時
      ，應負連帶賠償責任。但企業經營者能證明其無過失者，
      法院得減輕其賠償責任，消費者保護法第7 條定有明文。
      而於判斷企業提供之商品或服務與「符合當時科技或專業
      水準可合理期待之安全性」此一不確定法律概念是否相當
      ，則可參酌消費者保護法施行細則第5 條：「本法第七條
      第一項所定商品或服務符合當時科技或專業水準可合理期
      待之安全性，應就下列情事認定之：一　商品或服務之標
      示說明。二　商品或服務可期待之合理使用或接受。三
      商品或服務流通進入市場或提供之時期」之規定，並佐以
      社會經濟發展，依實際情形以個案方式認定解決。又在保
      護消費者權益以促進國民消費安全生活及品質之目的及合
      理限制企業經營者無過失責任範圍必要下，消費保護法第
      7 條第1 項所稱之商品或服務未具可合理期待之安全性及
      同條第2 項所稱之「危害」，均應指消費者於通常或合理
      使用下因商品或服務之提供有瑕疵、缺陷或欠缺，致不當
      增加消費者不正常或不合理之危險，若係日常生活上一般
      人通常可認識或預期之危險，則應由消費者自行承擔，而
      非由企業經營者負擔無過失責任。
  ２. 查系爭走道並非鋪設於市場內部，係位於後勁市場外側，
      緊鄰馬路，一般行人均可行走，且上方僅有部分遮蔽物，
      至少一半之走道屬於露天狀態等事實，有原告提出之照片
      （本院卷第55-58 頁）在卷可查，足見系爭走道除供前往
      後勁市場消費之人行走外，亦提供予往來不特定行人行走
      ，在性質上應非專為後勁市場消費者進入消費所用，而較
      接近於供公眾通行之人行道。又一般人行道，除為騎樓外
      ，多屬露天設計，凡有水漬時，即會降低其摩擦係數而產
      生打滑效果，是中油福委會於設置系爭走道時，自應考量
      如何遇水止滑而維護消費者及其他往來行人行走之安全，
      以提供符合當時科技或專業水準可合理期待之安全性之走
      道。
  ３. 次查，PU材質之優點在於有彈性，伸長性佳，其缺點在於
      怕潮濕，有油時會滑。而PU材質適合鋪設於跑道、幼稚園
      、活動中心、安養院等處，不適合鋪設於浴室、廚房等有
      水之處，因為容易損壞，也不適合鋪設於有油污之地方，
      因為止滑不佳。而一般材料遇水均會造成摩擦係數下降，
      就遇水止滑效果，則以PU材質較好，係屬極安全範圍等情
      ，有高雄市建築師公會96年5 月17日九十六高建師鑑字第
      一八三號函暨內附地坪止滑安全基本資料表（本院卷第12
      3-126 頁）在卷可佐，足見PU材質在遇水止滑上應有相當
      之效果。原告雖認上開高雄市建築師公會之函文係表示不
      適合將PU材質鋪設於傳統市場。惟上開建築師公會之函文
      內容，係認因傳統市場內常有水漬，容易造成PU材質損壞
      ，且係傳統市場常有油漬容易造成防滑效果降低，均非謂
      PU材質不具遇水止滑之功能，是中油福委會將PU材質鋪設
      在一般露天供路人行走之系爭走道上用以防止遇水濕滑一
      事，自無不當，原告主張鋪設PU材質不能符合一般防滑之
      水準，自難憑採。況原告係主張因系爭走道有水濕滑而跌
      倒，本與油漬無關，是縱令中油福委會所鋪設於系爭走道
      之PU材質不符合用於油污止滑之效果而有設置不當之情形
      ，亦與本件原告跌倒之事實無相當因果關係而無審酌之必
      要，併此敘明。另證人即中油公司煉油廠員工高雲國雖到
      庭證稱：PU材質遇水及油容易滑倒（本院卷第86頁）。惟
      證人高雲國僅係中油公司煉油廠員工，相關防滑之PU設備
      均由承包商承作，其並非防滑材質之專業人員，而其所述
      內容又與上開高雄市建築師公會函文內容歧異，是其證詞
      尚難憑採。
  ４. 再者，系爭走道原為水泥地面，係經當地之宏毅里里長建
      議將水泥地面改採PU材質以避免生長青苔，始由中油福委
      會於93年間改鋪為PU材質，業據中油福委會陳明在卷，並
      提出宏毅里里長文書1 份附卷可稽，且為原告所未爭執，
      應堪信為真實。又PU材質常為公司行號或賣場鋪在停車場
      或往來通道，以設供行人或車輛行走之事實，業據中油福
      委會提出相片3 紙為證，且為公眾所週知之事，亦堪信為
      真實，足認鋪設PU材質於往來通路以供人行走一事，在遇
      水止滑效果上，應已達可供消費者安全使用之程度，且符
      合當時科技或專業水準可合理期待之安全性。
  ５. 原告雖又主張系爭走道之PU材質斑駁，因認中油福委會所
      提供之服務未符合科技或專業水準可合理期待之安全性。
      惟系爭走道原為水泥地面，係於93年間始於其上鋪設PU材
      質，業如上述。而PU材質及水泥地面均具有遇水防滑之效
      果，適合鋪設於傳統市○○○道一事，則有上開高雄市建
      築師公會函文在卷可佐。是縱令系爭走道因老舊斑駁而露
      出水泥地面，亦僅係回復水泥地面之材質，仍屬合乎當時
      科技或專業水準可合理期待之安全性，原告此一主張仍不
      足採。
  ６. 原告另主張被告應於系爭走道上設置警告標示，因認中油
      福委會違反消費者保護法第7 條第2 項之規定，而主張中
      油福委會應依同條第3 項負損害賠償責任。惟系爭走道係
      為露天人行道，常有遇水而降低摩擦係數產生濕滑之情形
      ，要屬一般人生活上所可認識之事，且為一般人在生活上
      所必須面臨之風險，自非屬上開消費者保護法第7 條第2
      項所稱之「危害」，原告主張中油福委會未於系爭走道上
      標示濕滑即有違反該條規定，亦有未合。
  ７. 原告雖以中油福委會已於事後將系爭走道改鋪設還氧樹脂
      加細沙，因認中油福委會之鋪設PU材質係有過失及不當。
      惟按「企業經營者主張其商品於流通進入市場，或其服務
      於提供時，符合當時科技或專業水準可合理期待之安全性
      者，就其主張之事實負舉證責任。商品或服務不得僅因其
      後有較佳之商品或服務，而被視為不符合前條第1 項之安
      全性」，消費者保護法第7 條之1 定有明文。查PU材質本
      具有防滑之相當效果，且在遇水止滑效果上屬極安全範圍
      ，復為通常公司行號或賣場鋪設供人行走以防滑，應已符
      合當時科技或專業水準可合理期待之安全性等事實，業如
      上述。則在中油福委會即已盡其身為企業經營者而應負保
      護消費者之責下，縱令中油福委會其後改鋪設止滑效果更
      佳之還氧樹脂加細沙材質，亦屬中油福委會自願提供高於
      一般合理期待標準之更安全材質，尚不得以此即認鋪設PU
      材質係與當時科技或專業水準不符，否則無異變相責令企
      業經營者均不得於發生意外事故後提供更優良及安全之服
      務環境，自與消費者保護法第1 條之保護消費者權益及促
      進國民消費生活安全，提升國民消費生活品質之宗旨不符
      。
  ８. 從而，於本件事故發生時，中油福委會於系爭走道所鋪設
      之PU材質，本具有遇水止滑之相當功能，已達可供消費者
      安全使用之程度，符合當時科技或專業水準可合理期待之
      安全性，並無原告所主張之危害消費者生命、身體或財產
      之不當風險事狀存在。是原告主張依消費者保護法第7 條
      第3 項之規定，請求中油福委會加以賠償，即無理由。
（二）民法第184條部分：
  １. 按因故意或過失，不法侵害他人之權利者，負損害賠償責
      任。故意以背於善良風俗之方法，加損害於他人者亦同。
      違反保護他人之法律，致生損害於他人者，負賠償責任。
      但能證明其行為無過失者，不在此限，民法第184 條定有
      明文。
  ２. 查本件中油福委會在系爭走道上鋪設PU，並無不符合可合
      理期待之安全性，本無過失之情，亦無故意背於善良風俗
      加損害於原告或違反保護他人之法律，是原告依前揭法律
      請求損害賠償，即無理由。
（三）民法第191條之3 部分：
  １. 按經營一定事業或從事其他工作或活動之人，其工作或活
      動之性質或其使用之工具或方法有生損害於他人之危險者
      ，對他人之損害應負賠償責任。但損害非由於其工作或活
      動或其使用之工具或方法所致，或於防止損害之發生已盡
      相當之注意者，不在此限，民法第191 條之3 定有明文。
      惟該條之立法意旨，係因應現代複雜生活所產生之高風險
      所生，應限於在本質上具有危險之事業，若僅為日常生活
      上之危險，自非本條所規範之範圍。
  ２. 查中油福委會所經營之後勁市場，為販賣日常生活用品之
      一般傳統市集，並非前述本質上具有危險之事業，且事故
      發生之地點又係在類似一般人行道之系爭走道，遇水濕滑
      一事，要屬一般日常生活風險。從而，原告主張中油福利
      社應依民法第191 條之3 負損害賠償責任，要無理由。
（四）綜上，本件原告主張中油福委會應依消費者保護法第7 條
      、民法第184 條、第191 條之3 之規定，負損害賠償責任
      ，均無理由。
八、本院對於爭點三：「甲○○是否需因系爭走道濕滑而對原告
    負損害賠償責任？」之判斷：
（一）按當事人主張有利於己之事實者，就其事實有舉證之責任
      。但法律別有規定，或依其情形顯失公平者，不在此限，
      民事訴訟法第277 條。
（二）查原告固主張甲○○應依消費者保護法第7 條、民法第18
      4 條、第185 條、第191 條之3 、第193 條、第195 條之
      規定連帶負擔損害賠償責任。惟甲○○否認有何灑水在系
      爭走道之行為，並否認水漬與原告跌倒之因果關係，復否
      認原告有前往其所經營之花店消費，則此等部分之事實均
      應由原告加以證明。然原告就甲○○灑水在系爭走道及前
      往甲○○經營之花店消費等各事實，均未舉證以實其說，
      其之主張已難憑採。況系爭走道為中油福委會設計、管理
      及維護，均與甲○○無何關連，是在原告與甲○○無任何
      消費關係之情形下，甲○○本無義務維護系爭走道安全性
      之義務，則原告依前揭法條主張甲○○應負消費者保護法
      第7 條及前揭民法上之侵權行為責任，均不可採。
七、綜上所述，本件中油福委會所提供系爭走道之止滑效果，已
    符合當時科技或專業水準可合理期待之安全性，且非一般具
    危害消費者之危險性質而需標示，並無違反消費者保護法第
    7 條規定之情形。又被告均無應依民法第184 條、第191 條
    之3 所規定應負損害賠償責任之情，亦如上述。是原告本於
    消費者保護法第7 條、民法第184 條第1 項、第2 項、第18
    5 條、第191 條之3 、第193 條、第195 條之規定，請求被
    告應連帶負擔損害賠償責任，均無理由，應予駁回。其訴既
    經駁回，則假執行之聲請亦失所附麗，應併予駁回。
八、本件為判決之基礎已臻明確，兩造其餘之陳述及所提其他證
    據與爭點四，經本院斟酌後，均於判決之結果無影響，爰不
    逐一論述，併此敘明。
八、結論：原告之訴為無理由，並依民事訴訟法第78條，判決如
    主文。
中　　華　　民　　國　　96　　年　　7 　　月　　4 　　日
                  民事第七庭  審判長法  官  林玉心
                                    法  官  柯盛益
                                    法  官  林勇如
正本係照原本作成。
如不服本判決，應於送達後20日內，向本院提出上訴狀並表明上
訴理由，如於本判決宣示後送達前提起上訴者，應於判決送達後
10日內補提上訴理由書（須附繕本）。
中　　華　　民　　國　　96　　年　　7 　　月　　4 　　日
                                    書記官　吳韻芳
